【裁判字號】    97,訴,2215
【裁判日期】    970902
【裁判案由】    違反毒品危害防制條例
【裁判全文】
臺灣彰化地方法院刑事判決              97年度訴字第2215號
公  訴  人  臺灣彰化地方法院檢察署檢察官
被      告  甲○○
上列被告因毒品危害防制條例案件，經檢察官提起公訴（97年度
毒偵字第2532號），被告於本院準備程序中自白犯罪，本院認有
刑事訴訟法第273 條之1 第1 項之情形，合議裁定由受命法官獨
任進行簡式審判程序，茲審理判決如下：
    主  文
甲○○施用第一級毒品，累犯，處有期徒刑拾月；扣案之第一級
毒品海洛因壹包（淨重零點零玖壹陸公克），沒收銷燬之。
        事  實
一、甲○○於民國（下同）88年間，因施用毒品案件，經臺灣彰
    化地方法院檢察署檢察官聲請觀察、勒戒，經本院以88年度
    毒聲字第5619號裁定送觀察、勒戒後，認有繼續施用毒品之
    傾向，再經本院裁定令入戒治處所施以強制戒治，於89年3
    月21日停止戒治付保護管束出所，嗣於89年11月5 日保護管
    束期滿未經撤銷停止戒治，而視為執行完畢釋放，並經臺灣
    彰化地方法院檢察署檢察官以89年度戒毒偵字第1548號為不
    起訴處分確定。並於上開強制戒治執行完畢5 年內之94年間
    ，因違反毒品危害防制條例案件，經本院於94年8 月31日以
    94年度訴字第772 號案判決分別判處連續施用第一級毒品、
    施用第二級毒品有期徒刑9 月、5 月，經定應執行有期徒刑
    1 年，嗣經提起上訴，經臺灣高等法院臺中分院於95年1 月
    24日以94年度上訴字第2176號案判決有期徒刑11月、5 月，
    定應執行有期徒刑1 年1 月確定；又於95年間，因竊盜案件
    ，經臺灣彰化地方法院北斗簡易庭於95年5 月29日以95年度
    斗簡字第13號判決判處有期徒刑4 月，如易科罰金銀元300
    元折算1 日確定，上開案件嗣經減刑為有期徒刑5 月又15日
    、2 月又15日、2 月，並定應執行有期徒刑8 月，如易科罰
    金以300 元折算1 日銀元。同年間，再因施用毒品案件，經
    本院以95年度訴字第422 號判決判處有期徒刑1 年確定，嗣
    經減刑為有期徒刑6 月，與上揭案件接續執行，甫於96年11
    月15日因縮短刑期假釋出監付保護管束，於96年12月14日假
    釋期滿未經撤銷而視為執行完畢。詎其仍不知悔改，復基於
    施用第一級毒品海洛因之犯意，於97年6 月9 日中午12時30
    分許，在其位於彰化縣埔心鄉○○村○○路○ 段67巷17弄3
    號之居所房間內，以將第一級毒品海洛因置入針筒內摻水稀
    釋後，注射之方式，施用第一級毒品海洛因1 次。嗣於97年
    6 月11日上午11時20分許，因其騎乘機車時形跡可疑，為警
    在彰化縣員林鎮○○里○○路138 巷口攔查查獲，並扣得第
    一級毒品海洛因1 包（淨重0.0916公克），始查悉上情。
二、案經彰化縣警察局員林分局報告臺灣彰化地方法院檢察署檢
    察官偵查起訴。
    理  由
一、按除被告所犯為死刑、無期徒刑、最輕本刑為3 年以上有期
    徒刑之罪或高等法院管轄第一審案件者外，於刑事訴訟法第
    273 條第1 項程序進行中，被告先就被訴事實為有罪之陳述
    時，審判長得告知被告簡式審判程序之旨，並聽取當事人、
    代理人、辯護人及輔佐人之意見後，裁定進行簡式審判程序
    ；除簡式審判程序、簡易程序及第376 條第1 款、第2 款所
    列之罪之案件外，第一審應行合議審判，刑事訴訟法第273
    條之1 第1 項、第284 條之1 分別定有明文。本件被告甲○
    ○所犯係死刑、無期徒刑、最輕本刑為3 年以上有期徒刑或
    高等法院管轄第一審案件以外之罪，並於本院行準備程序時
    就被訴事實為有罪之陳述，本院合議庭依前揭規定，經評議
    結果，裁定改由受命法官獨任行簡式審判程序，先予敘明。
二、上揭事實，業據被告甲○○於警詢、偵訊、本院行準備程序
    及審理時均坦承不諱，且其於97年6 月11日為警所採取之尿
    液，經送鑑驗結果，確呈嗎啡陽性反應，此有彰化縣警察局
    員林分局委託檢驗尿液與真實姓名對照單認證單及銓昕科技
    股份有限公司97年6 月20日報告編號00000000號濫用藥物尿
    液檢驗報告各1 紙附卷可稽，而扣案之被告所持有之白色粉
    末1 包（淨重0.0916公克），經送鑑定之結果，確係屬第一
    級毒品海洛因無誤，此有涉嫌毒品危害防制條例初步檢驗報
    告單及行政院衛生署草屯療養院97年6 月27日草療鑑字第09
    70005531號鑑定書各一紙在卷可參，且經被告供陳在卷，則
    被告就其施用第一級毒品海洛因1 次之自白核與事實相符，
    堪以採信。
三、按觀察、勒戒或強制戒治執行完畢釋放後，5 年內再犯毒品
    危害防制條例第10條之罪，即應直接依法追訴判決，固毋庸
    再行該條例針對「初犯」所規定之觀察、勒戒或強制戒治等
    治療程序，然若係於觀察、勒戒或強制戒治執行完畢釋放後
    ，5 年後再犯第10條之罪者，則應重新依該條例第20條第1
    項、第2 項關於「初犯」之規定，先行送觀察、勒戒，並依
    其觀察、勒戒結果有無繼續施用毒品傾向，以定其是否施以
    強制戒治之治療程序，再於上開治療程序執行完畢後始由檢
    察官為不起訴處分，而非直接加以追訴處罰，此觀諸現行生
    效施行之毒品危害防制條例（於92年7 月9 日修正公布、自
    93年1 月9 日施行）第20條、第23條之規定甚明。而考諸前
    開毒品危害防制條例之修正理由主要係認觀察、勒戒或強制
    戒治後5 年後再犯者，顯見前所實施之觀察、勒戒或強制戒
    治已足以遮斷其施用毒品之癮，為期自新及協助其斷除毒癮
    ，對此5 年後再犯者仍適用初犯之規定（即該條例第20條第
    3 項之規定），即先經觀察、勒戒、強制戒治之程序【見該
    條例第20條修法理由5 第3 項修正理由 (二)】 ，且為配合
    簡化施用毒品犯之刑事處遇程序，並鑑於經觀察、勒戒或強
    制戒治執行完畢釋放後5 年內再犯者，其再犯率甚高，原據
    以實施之觀察勒戒及強制戒治既已無法收其實效，自應施以
    刑事處遇【見該條例第23條修正理由三 (二)】 ，凡此俱見
    現行毒品危害防制條例於修正時刪除修正前二犯及三犯之規
    定，一改修法前繁雜之處遇程序，僅將施用毒品犯簡化區分
    為初犯、再犯外，並認施用毒品者係屬病患性犯人，以觀察
    、勒戒戒除其身癮，併以強制戒治方式祛除心癮之措施。由
    是觀之，現行毒品危害防制條例仍採「刑罰處遇程序」與「
    治療之保安處分程序」二者併行之方式，並將施用毒品者區
    分為「初犯」與「再犯」之不同，詳言之，倘毒品施用者係
    前經觀察、勒戒或強制戒制等治療程序執行完畢5 年後，始
    再施用毒品之「初犯」，因認前所執行之觀察、勒戒或強制
    戒治足收戒除毒癮之效，自應重新先經觀察、勒戒或強制戒
    治等治療程序，並於治療程序執行完畢後由檢察官直接為不
    起訴處分，毋庸對之追訴處罰，反觀，在「再犯」之情形，
    因其先前所為治療程序顯未能收祛除毒癮之實效，且考量施
    用毒品者之再犯率偏高，乃簡化其刑事處遇程序，而對之直
    接追訴處罰，不再施以保安處分之治療程序，是現行毒品危
    害防制條例所採「初犯」與「再犯」之界分，已揚棄過去修
    正前毒品危害防制條例所採一、二、三犯之判斷標準及處遇
    程序，且側重於觀察、勒戒或強制戒治等治療程序是否確實
    收其成效。因之，對於所謂「初犯」與「再犯」之區別，除
    應視其是否於觀察、勒戒或強制戒治執行完畢釋放後，5 年
    後再犯者外，尚應兼顧其前次所施予觀察、勒戒、強制戒治
    程序之成效以資判斷，如此方能貫徹現行毒品危害防制條例
    之修正立法意旨，且細繹現行毒品危害防制條例第20條、第
    23條之立法理由可知，所謂「再犯」應係指依該條例規定執
    行觀察、勒戒、強制戒治完畢釋放，再犯施用毒品罪者均屬
    之（見該條例第20修法理由二後段），是對於現行毒品危害
    防制條例第20條第3 項規定「觀察、勒戒或強制戒治執行完
    畢後，5 年後再犯」之解釋，自應限於該施用毒品之行為人
    於觀察、勒戒或強制戒治執行完畢後5 年內均未再有任何施
    用毒品之犯行，始足當之，茍其施用毒品之犯行，前經觀察
    、勒戒或強制戒治執行完畢後，5 年內曾因再犯施用第一、
    二級毒品之行為，而經法院判處刑罰之處遇程序確定者，縱
    其係於觀察、勒戒或強制戒治執行完畢5 年後復為施用毒品
    者（即修正前毒品危害防制條例所稱之三犯或三犯以上），
    因其於治療程序之保安處分執行完畢5 年內，既仍有繼續施
    用毒品之犯行，即難認前所執行之治療程序有何戒除其身心
    毒癮之成效可言，自不得僅憑該次施用毒品犯行係在前次執
    行治療程序之保安處分完畢後，5 年後再犯一端，即依現行
    毒品危害防制條例第20條第3 項規定，逕認為「初犯」，而
    適用同條第1 、2 項之觀察、勒戒或強制戒治等治療程序，
    否則無異使接受治療程序執行成效不彰，而屢犯施用毒品罪
    之行為人，僅因其施用毒品行為與前次觀察、勒戒或強制戒
    治完畢之時間相距已逾5 年，反得循初犯之保安處分程序，
    獲邀寬典，不啻與前揭毒品危害防制條例之修法初衷背道而
    馳，是就此情形，仍應認屬「再犯」之範疇，直接適用刑事
    刑罰處遇之程序，始符修法之本旨。查本件被告前曾於88年
    間，因施用毒品案件，經臺灣彰化地方法院檢察署檢察官聲
    請觀察、勒戒，經本院以88年度毒聲字第5619號裁定送觀察
    、勒戒後，認有繼續施用毒品之傾向，再經本院裁定令入戒
    治處所施以強制戒治，於89年3 月21日停止戒治付保護管束
    出所，嗣於89年11月5 日保護管束期滿未經撤銷停止戒治，
    而視為執行完畢釋放。其復不知悔改，在前開強制戒治執行
    完畢釋放後，且於5 年內之94年間仍再犯施用第一級毒品案
    件，經本院於94年8 月31日以94年度訴字第772 號案判決分
    別判處連續施用第一級毒品、施用第二級毒品部分，有期徒
    刑9 月、5 月，經定應執行有期徒刑1年，嗣經提起上訴，
    經臺灣高等法院臺中分院於95年1 月24日以94年度上訴字第
    2176號案判決有期徒刑11月、5 月，定應執行有期徒刑1 年
    1 月確定等情，此有臺灣高等法院被告前案紀錄表及臺灣彰
    化地方法院檢察署刑案資料查註紀錄表各一份存卷可參，而
    被告本件施用第一級毒品海洛因之犯行，雖係在前次89年間
    強制戒治執行完畢5 年後所犯，惟被告於上開強制戒治執行
    完畢5 年內，曾再犯施用第一、二級毒品之罪經法院宣示判
    決並確定，已詳述如前，顯見其並非於強制戒治執行完畢後
    5 年內均無任何施用毒品之犯行，且其既已於強制戒治執行
    完畢5 年內再犯施用第一級毒品之罪，已符合毒品危害防制
    條第23條第2 項之所定之追訴要件，揆諸前開毒品危害防制
    條例條文及說明，被告所為本件施用第一級毒品海洛因之犯
    行，即無「初犯」規定之適用，自毋須再重新施予觀察、勒
    戒或強制戒制之處遇程序，而應直接訴追處罰。
四、另按海洛因、甲基安非他命係毒品危害防制條例所定之第一
    級毒品、第二級毒品，不得非法施用。是被告甲○○所為，
    係犯毒品危害防制條例第10條第1 項之施用第一級毒品罪。
    查被告為供施用第一級毒品海洛因而持有毒品之低度行為，
    應為施用之高度行為所吸收，不另論罪。末查，被告前於94
    年間，因違反毒品危害防制條例案件，經本院於94年8 月31
    日以94年度訴字第772 號案判決分別判處連續施用第一級毒
    品、施用第二級毒品有期徒刑9 月、5 月，經定應執行有期
    徒刑1 年，嗣經提起上訴，經臺灣高等法院臺中分院於95年
    1 月24日以94年度上訴字第2176號案判決有期徒刑11月、5
    月，定應執行有期徒刑1 年1 月確定；又於95年間，因竊盜
    案件，經臺灣彰化地方法院北斗簡易庭於95年5 月29日以95
    年度斗簡字第13號判決判處有期徒刑4 月，如易科罰金銀元
    300 元折算1 日確定，上開案件嗣經減刑為有期徒刑5 月又
    15日、2 月又15日、2 月，並定應執行有期徒刑8 月，如易
    科罰金以300 元折算1 日銀元。同年間，再因施用毒品案件
    ，經本院以95年度訴字第422 號判決判處有期徒刑1 年確定
    ，嗣經減刑為有期徒刑6 月，與上揭案件接續執行，甫於96
    年11月15日因縮短刑期假釋出監付保護管束，於96年12月14
    日假釋期滿未經撤銷而視為執行完畢等情，有臺灣彰化地方
    法院檢察署刑案資料查註紀錄表、臺灣高等法院被告前案紀
    錄表及臺灣高等法院在監在押全國紀錄表各一份附卷可稽，
    被告前受有期徒刑執行完畢，於5 年以內故意再犯本件有期
    徒刑以上之罪，為累犯，應依刑法第47條第1 項之規定加重
    其刑。
五、量刑及沒收部分：爰審酌被告曾因施用毒品經執行強制戒治
    後，仍未能戒斷其施用毒品之惡習，再犯本件施用毒品犯行
    ，足見其雖經強制戒治之治療程序，且前已因施用毒品案件
    ，經法院判處有期徒刑，猶未能戒絕毒品而再次施用，惡行
    非輕，顯未能善體國家設置強制戒治機構，協助毒品施用者
    戒除毒癮之良法美意，惟念及施用毒品本質上係戕害自身健
    康之行為，尚未嚴重破壞社會秩序或侵害他人權益，及其施
    用第一級毒品海洛因之動機、目的、所生危害及犯罪後坦承
    犯行態度尚屬良好等一切情狀，量處如主文所示之刑，以示
    懲儆。另扣案之第一級毒品海洛因1 包（淨重0.0916公克）
    係屬第一級毒品，且係供被告施用毒品所用，不問何人所有
    ，應依毒品危害防制條例第18條第1 項前段規定，沒收銷燬
    之。
據上論斷，應依刑事訴訟法第273 之1 條第1 項、第299 條第1
項前段，毒品危害防制條例第10條第1 項、第18條第1 項前段，
刑法第11條、第47條第1 項，判決如主文。
本案經檢察官張聖傳到庭執行職務。
中    華    民    國    97    年    9    月    2    日
                  刑事第二庭          法  官  黃齡玉
以上正本證明與原本無異。
如不服本判決，應於判決送達後10日內，向本院提出上訴書狀，
上訴書狀應「敘述具體上訴理由」，並按他造當事人之人數附繕
本。「切勿逕送上級法院」。
中    華    民    國    97    年    9    月    2    日
                                      書記官  林嘉賢
毒品危害防制條例第10條
施用第一級毒品者，處 6 月以上 5 年以下有期徒刑。
毒品危害防制條例第18條
查獲之第一、二級毒品及專供製造或施用第一、二級毒品之器具
，不問屬於犯人與否，均沒收銷燬之。


司法院資訊處製作；財團法人民間司法改革基金會備份。
